臺灣板橋地方法院刑事判決　　　　　　 93年度易緝字第103號
公　訴　人　臺灣板橋地方法院檢察署檢察官
被　　　告　甲○○
上列被告因詐欺案件，經檢察官提起公訴（84年度偵緝字第386
號），本院判決如下：
    主  文
甲○○無罪。
    理  由
一、公訴意旨略以：被告甲○○意圖為自己不法之利益，於民國
    84年1 月4 日，在臺北縣中和市○○路542 號，明知已無清
    償能力，竟向「重陽小客車租賃有限公司」（下稱重陽公司
    ）職員謊稱租車1 天，使「重陽公司」陷於錯誤，而交付該
    公司車牌號碼FF─3939號自用小客車予甲○○，詎甲○○未
    依期返還該車，亦未繳納租金，而使用該車3 個月之久。因
    認被告涉犯刑法第339 條第2 項之詐欺得利罪嫌。
二、按犯罪事實應依證據認定之，無證據不得認定其犯罪事實；
    又不能證明被告犯罪者，應諭知無罪之判決，刑事訴訟法第
    154 條第2 項、第301 條第1 項前段分別定有明文。次按所
    謂證據，係指直接間接足以證明犯罪行為之一切證人、證物
    而言；且事實之認定，應憑證據，如未能發現相當證據，或
    證據不足以證明，自不能以推測或擬制之方法，以為裁判基
    礎，最高法院30 年 上字第128 號、40年臺上字第86號判例
    均可資參考。復按認定不利於被告之事實，須依積極證據，
    苟積極證據不足為不利於被告事實之認定時，即應為有利於
    被告之認定，更不必有何有利之證據，最高法院30年上字第
    816 號判例意旨可資參照。再告訴人之告訴，係以使被告受
    刑事訴追為目的，是其陳述是否與事實相符，仍應調查其他
    證據以資審認，最高法院52年臺上字第1300號判例意旨亦可
    參照。另刑法第339 條第2 項詐欺得利罪之成立，以意圖為
    自己或第三人不法所有，以施用詐術而取得財產上之不法利
    益為要件，所謂詐術，指客觀上足以令人因而陷入錯誤之欺
    罔行為，必須被詐欺人因其詐術而陷於錯誤，若其所用方法
    ，不能認為詐術，亦不致使人陷於錯誤，即不構成該罪。又
    民事債務當事人間，若有未依債務本旨履行給付之情形，依
    一般社會經驗而言，原因非一，其因不可歸責之事由致無法
    給付，或因合法主張抗辯事由而拒絕給付，甚至債之關係成
    立後，始行惡意遲延給付，皆有可能，非必出於自始無意給
    付之詐欺犯罪一端，故於別無積極證據之情形下，尚難僅以
    單純債務不履行之客觀狀態，即推定被告自始即有不法所有
    之意圖而逕以詐欺罪責相繩。
三、公訴人認被告涉犯前述詐欺犯行，無非係以被告供承租車時
    身上只有新臺幣（下同）8 千元等語及告訴代理人丙○○之
    指訴、租賃契約書影本1 紙在卷為其主要論據。訊據被告則
    堅詞否認有何詐欺得利之不法犯行，辯稱：伊確實有向「重
    陽公司」承租FF─3939號自用小客車，伊總共租了3 次，84
    年1 月4 日是第1 次，只有租1 天，有還車。後來兩次因為
    留有資料，所以後來沒有在簽契約書，第二次租2 天，也是
    有還車，租金4 千。第三次口頭租1 星期，先付8 千元，有
    說租期到了可以再續租，但要先講，後來於春節期間發生車
    禍，因為是春節找不到人修理，所以才逾期。84年4 月10日
    回到台北後，「重陽公司」已經派人在找車，找到後，「重
    陽公司」說要付違約金10多萬元。伊因為要用車，就以月租
    4 萬5 千元繼續租車至5 月9 日，當時伊在做生意，有收到
    客戶的客票，就交付支票予「重陽公司」，84年5 月延租期
    滿後，因交付之支票退票，就沒有續租，伊主動將車歸還等
    語。經查：
（一）告訴代理人丙○○於偵查中供稱：「（被告之前有無向你
      們租車過？）以前租過2 次，都有付租金。」等語（見84
      年度偵緝字第386 號偵查卷第65頁）。於本院審理中證稱
      ：「我們是總公司，靠行的分行有另外負責人，這部車的
      靠行負責人是許瑞統。有關租車及欠租如何處理都是由許
      瑞統他們去談，但如果涉及訴訟才交由重陽公司處理。」
      、「（本輛車欠租後，有關支付部分現金，及貨品抵債的
      情形是否清楚？）我是有聽說，但詳細情形許瑞統比較清
      楚。」、「（提示租賃契約書，租車一天還車後，如要繼
      續租車，是否需要再另訂契約？）一般車行於續約時都只
      以口頭約定沒有再另訂契約。」、「（被告有無開支票支
      付租金？）有，不是直接交給我，是交給許瑞統。」、「
      （提示汽車出租單、代保管條，是否於找到汽車後再續租
      一個月？）出租單是我們公司的，依照上面的時間，是加
      盟的車行為了業務方便，將租車時間直接修改。代保管條
      我沒有看過。」等語（見本院94年3 月2 日審判筆錄）。
      另證人許瑞統於偵查中亦證稱：「當時被告租車時只說要
      租3 天」等語（見84年度偵緝字第386 號偵查卷第42頁背
      面）。參以被告若僅係於84年1 月4 日向「重陽公司」租
      車1 天，則為何「重陽公司」提出之「汽車租賃契約書」
      會將還車時間刪除，顯然被告並非第1 次向「重陽公司」
      租車，被告辯稱曾向「重陽公司」租用2 次，且有還車等
      語，尚非虛妄不可採信，告訴人指稱被告於84年1 月4 日
      向「重陽公司」謊稱租車1 天，即拒不歸還，顯與事實不
      符，且本案租用之時間應係84年1 月4 日之後某日。若被
      告於第3 次租用時，有詐欺得利之意圖，為何之前2 次會
      將租用之自用小客車歸還「重陽公司」？
（二）又證人乙○○於本院審理中證稱：「當初被告在我公司幫
      忙，向重陽公司租車，只付一部分租金，另積欠一部分租
      金未付，後來重陽公司的人找到車子，並帶被告到我公司
      來，要我幫忙處理。」、「我幫他付一萬多元，另載了十
      幾萬元的清潔用品，去抵租金。」等語（見本院94年3 月
      2 日審判筆錄）。另被告於84年4 月間被「重陽公司」尋
      獲上開自用小客車後，與「重陽公司」協調繼續租用至同
      年5 月9 日，且事後亦已將租用之上開自用小客車歸還等
      情，有汽車出租單1 紙附卷，若被告有詐欺得利之不法意
      圖，本可再一走了之，84年5 月9日 為何會將上開自用小
      客車歸還「重陽公司」，且清償之前積欠之部分租金？益
      徵被告並無詐欺得利之不法意圖。
（三）再者，一般人身上並非隨時攜帶鉅額金錢，故公訴人不能
      以被告租車時身上僅有現金8 千元，即推定被告當時無清
      償資力，有不法得利之意圖。
（四）綜上所述，被告向告訴人「重陽公司」租車時，並未施用
      詐術，難認被告主觀上有何為自己不法利益之意圖，應僅
      係單純之民事糾葛。此外，復查無其他積極證據足資證明
      被告涉有公訴人所指之詐欺得利犯行，不能證明被告犯罪
      ，自應為無罪之諭知。
本案經檢察官程秀蘭到庭執行職務。
四、據上論斷，應依刑事訴訟法第301 條第1 項，判決如主文。
中　　華　　民　　國　　94　　年　　3 　　月　　23　　日
                  刑事第十庭  審判長法　官  高奕驤
                                    法　官  黃若美
                                    法　官  曾正耀
以上正本證明與原本無異
如不服本判決應於送達後10日內向本院提出上訴狀
                                    書記官　黃靖媛
中　　華　　民　　國　　94　　年　　3 　　月　　23　　日
